臺灣彰化地方法院民事判決　99年度簡上字第37號
上　訴　人　陳炳棋
訴訟代理人　黃鼎鈞律師
　　　　　　陳銘傑律師
　　　　　　陳碧娥
被上訴人　　許育誌
訴訟代理人　張仕融律師
複代理人　　李雅環
上列當事人間確認本票債權不存在事件，上訴人對於中華民國99
年3月11日本院北斗簡易庭98年度斗簡字第252號第一審判決提起
上訴，本院於100年1月6日言詞辯論終結，判決如下：
    主  文
上訴駁回。
第二審訴訟費用由上訴人負擔。
    事實及理由
一、上訴人起訴聲明請求判決確認被上訴人所持有，由上訴人於
    民國（下同）95年6月12日簽發、票號CH591627、到期日96
    年6月30日、面額新臺幣（下同）370萬元之本票（下稱系爭
    本票），即已經聲請本院98年度司票字第781號本票裁定准
    予強制執行之本票債權對上訴人不存在，係主張：
  １、訴外人即上訴人之妻陳碧娥自90年起，陸續向訴外人即被
      上訴人之妻周麗媜借款，且均簽發同額之遠期支票供擔保
      。嗣於95年6月12日雙方會算結果，陳碧娥簽發之支票仍
      有18張尚未兌現（均為未屆發票日之遠期支票，下稱經會
      算之18張支票），金額總計為370萬元，周麗媜為求此18
      張支票之兌現，乃要求上訴人擔保簽發交付系爭本票。並
      言明清償完畢，周麗媜應無條件返還系爭本票。茲經會算
      之18張支票已全部兌現付款，系爭本票債務亦隨之消滅，
      但上訴人屢向周麗媜要求返還系爭本票未得，周麗媜更將
      系爭本票無對價交付予明知此情之被上訴人，由被上訴人
      據以聲請本院98年度司票字第781號民事裁定准予強制執
      行，惟被上訴人取得系爭本票係出於惡意，上訴人自得以
      與訴外人周麗媜間所存之抗辯事由對抗被上訴人。
  ２、系爭本票只係擔保經會算之18張支票之兌現，此由系爭本
      票之發票日與會算日同為95年6月12日，金額同為370萬元
      以及有周麗媜親筆之會算筆記可證。此外，以陳碧娥及周
      麗媜間複雜之借貸關係，上訴人更無從擔保，故原審判決
      以「通常情形尚難認為系爭本票所擔保者僅為該18張遠期
      支票之兌現付款，而不包括為支票基礎之借貸關係在內」
      ，恐有違誤。又上訴人配偶陳碧娥所積欠之370萬元債務
      已係清償完畢，上訴人配偶陳碧娥還款方式詳如原審上訴
      人之準備狀所述，詎原審判決以「陳碧娥僅以賣早餐及麵
      食為業，並有向周麗媜告貸之需求，其收入應屬有限，其
      能在短短4個半月內，交付高達360餘萬元之現金給周麗媜
      代為存入銀行帳戶，可能性著實甚為低微」，而認上訴人
      所述不實。然上訴人之妻陳碧娥以賣早餐及麵食為業收入
      或許不豐，惟陳碧娥每每至票期到前即四處借貸以資還款
      ，並不能以收入不豐即謂無還款之能力。又被上訴人所提
      被證1匯款記錄確係被上訴人之妻周麗媜以陳碧娥所清償
      之票款匯入。此由原證4訴外人帳戶影本票款兌現前之匯
      款均未顯示匯款人為何人，然若確係周麗媜借款予陳碧娥
      為求保障，於匯款時即會顯示匯款人之姓名，此參原證4
      ：95年9月18日周麗媜之匯款即可得知。上述若無法證明
      陳碧娥已清償債務，則以自95年7月18日至98年1月5日，
      陳碧娥分別以其所有之帳戶及女兒陳妙如帳戶匯款至被上
      訴人及周麗媜之帳戶之金額，亦可證陳碧娥所積欠之債務
      亦已清償。況退萬步言之，縱經會算之18張支票兌現款項
      之來源為周麗媜之匯款，然部分支票之兌現亦與周麗媜之
      匯款無關。其中發票日為95年7月25日、票號BTA0000000
      、金額30萬元之支票兌現前，訴外人陳碧娥帳戶餘額仍有
      317,696元，足以支付，且此支票兌現後周麗媜才匯入30
      萬元，故此支票之兌現與周麗媜之匯款無關。另發票日為
      95年7月31日、票號BTA0000000、金額30萬元之支票，依
      被上訴人於原審答辯狀所提之被證1所示，周麗媜於95年7
      月31日分別匯款10萬元至陳碧娥甲存帳戶及20萬元至陳碧
      娥乙存帳戶以供支票兌現，然查，訴外人陳碧娥甲存帳戶
      95年7月31日之餘額於匯款前尚有241,425元，故其匯款20
      萬元至乙存帳戶與此支票之兌現無關；匯款至陳碧娥甲存
      帳戶10萬元中之58,575元亦與此支票之兌現無關。既然陳
      碧娥支票帳戶餘額足供兌現，上開支票兌現顯與周麗媜無
      關，至於周麗媜事後匯款原因為何，究為另外之借貸抑或
      其他原因關係實與本件無關。故原審判決以「周麗媜在95
      年7月25日匯入30萬元、95年7月31日匯入10萬元時，陳碧
      娥支票帳戶餘額雖尚足以供支票兌現，但在款項匯入後隨
      即於數日內用罄，不能認為與周麗媜匯入之款項無關。」
      委嫌速斷。從而，系爭本票只係擔保經會算之18張支票，
      並不是擔保陳碧娥與周麗媜間所有之債務，渠二人另有之
      債務應該由周麗媜另訴主張。
  ３、陳碧娥均於票期前以現金交付周麗媜，再由周麗媜匯款至
      陳碧娥帳戶以供支票兌現，此部分周麗媜之匯款並非兩人
      間之借貸，已如上述。又周麗媜部分匯款至陳碧娥帳戶，
      再轉匯至被上訴人於烏日鄉農會、台中商銀帳戶之款，實
      係周麗媜與被上訴人之借貸，亦不得算入周麗媜與陳碧娥
      之借貸。此外，周麗媜亦有請陳碧娥簽發支票付周麗媜家
      保費之情形，這些也非兩人間的借貸。況且，若陳碧娥夫
      妻仍負欠周麗媜夫妻債務，為何98年8月8日之後，周麗媜
      家請上訴人施工加蓋樓頂鐵皮建物，工程款合計73,000元
      ，不向上訴人夫妻主張抵債，還會支付5萬元現金及交付
      由周麗媜簽發發票日98年10月31日，金額23,000元之支票
      一紙予上訴人夫妻。故上訴人之妻陳碧娥懷疑周麗媜夫妻
      用智慧型的頭腦設下陷阱，用本票威脅、銀行明細來取財
      ，補被上訴人的財務缺口。
二、被上訴人則抗辯稱：
 １、系爭本票係作為周麗媜對陳碧娥在95年6月12日會算後尚未
     清償借款債權之擔保，固無爭議，惟陳碧娥所兌現之支票
     ，皆係在支票發票日屆至前幾日，央求周麗媜再予借款，
     以保全其票據信用，因雙方為20多年好友，周麗媜於是皆
     在兌現支票前，先將款項匯入陳碧娥銀行之帳戶，再提示
     支票，故所有支票雖均兌現，但其二人間經會算結果之借
     款債權，根本未曾清償，甚至產生新的債務。經統計後，
     除原來370萬元借款未清償外，更新增借款146,000元，核
     其性質屬新債清償，在陳碧娥完全清償周麗媜新匯款項前
     ，舊債務尚不消滅。況上訴人簽發系爭本票所擔保借款債
     權，仍不斷發生，迄未清償完畢，在95年7月3日至98年1月
     19日之間，陳碧娥以借新還舊之新債清償方式，不斷累積
     欠款，此期間內周麗媜累積總匯款金額達21,511,644元，
     但支票兌現及陳碧娥匯款返還者僅有18,304,100元，相差3
     ,207,544元，加上前開經會算之370萬元，合計690餘萬元
     ，兩造妻子間仍有債權債務關係存在，上訴人自不得請求
     返還系爭本票或請求確認系爭本票債權不存在。
 ２、根據上訴人所稱不論周麗媜匯款至被上訴人許育誌烏日鄉
     農會00000000000000帳戶或台中商業銀行000000000000帳
     戶，顯皆與上訴人或陳碧娥無涉。上訴人陳稱周麗媜匯款
     至上訴人之妻陳碧娥台中商業銀行000000000000帳戶後，
     再轉入許育誌烏日鄉農會00000000000000帳戶或台中商業
     銀行000000000000帳戶及許育誌開支票向陳碧娥借貸調現
     金周轉部分，亦僅為上訴人片面之詞，況被上訴人許育誌
     與其妻周麗媜間可以直接匯款，又何勞陳碧娥介入？上訴
     人雖又陳稱：周麗媜請國泰人壽收費員吳偉莉、蕭美玲到
     家裡開支票支付被上訴人夫妻周麗媜、許育誌保費也算上
     訴人之妻陳碧娥向被上訴人之借貸部分，假設其言為真，
     則其若無負欠被上訴人夫妻周麗媜、許育誌款項，怎願支
     付被上訴人夫妻之保費？且由周麗媜台中商業銀行0000000
     00000帳戶交易明細來看，被上訴人夫妻保費皆由周麗媜上
     揭帳戶自己轉帳支付，上訴人上開陳述，並非事實。況由
     被上訴人妻子周麗媜上揭帳戶之95年7月3日至98年1月19日
     之交易明細累積總匯款金額相較支票兌現及上訴人妻子匯
     款返還之差額加上會算結果之370萬元，兩者合計690餘萬
     元，縱然再加上上訴人陳述狀內所謂轉入再轉出給被上訴
     人累計之金額1,311,000元及保費683,030元之總合金額1,9
     94,030元，其間差額仍有491餘萬元，亦無從謂上訴人及其
     妻已清償完畢。
三、原審認上訴人之主張部分有理由，部分無理由，而判決確認
    被上訴人執有上訴人所簽發之系爭本票，在本金超過350萬
    元部分（原審認所擔保經會算其中發票日期95年8月18日，
    金額20萬元之支票，已經清償消滅債權，應予剔除。另所擔
    保經會算之其餘17張支票，金額共350萬元，其債權並未消
    滅）之本票債權對於上訴人不存在，並駁回上訴人其餘之訴
    。上訴人不服，以本件上訴聲明請求廢棄原判決不利於上訴
    人之部分，改判准確認被上訴人執有之系爭本票債權對上訴
    人不存在。被上訴人則未就不利於其之部分提起上訴，並聲
    明請求駁回上訴（即兩造就系爭本票所擔保經會算其中發票
    日期95年8月18日，金額20萬元之支票債權部分均未上訴，
    此部分即應依法確定，不屬本院審理範圍）。
四、兩造不爭執之事項：
１、訴外人陳碧娥（即上訴人之妻）自90年間起，陸續向訴外人
    周麗媜（即被上訴人之妻）借款，每次並均簽發同額之遠期
    支票供擔保，雙方於95年6月12日會算結果，陳碧娥簽發之
    支票仍有18張未屆發票日期，金額總計為370萬元，周麗媜
    為求支票之兌現，要求上訴人簽發交付系爭本票以供擔保，
    嗣該18張支票均已兌現。
２、系爭本票由周麗媜交付予被上訴人，被上訴人並據而聲請本
    院98年度司票字第781號民事裁定准予強制執行。
３、兩造的妻子陳碧娥與周麗媜自95年6月12日會算後，續有金
    錢往來關係，相關往來，含被上訴人與上訴人之女陳妙如之
    銀行、郵局、農會帳戶交易明細已提出在卷，經兩造核閱認
    係真實，且周麗媜夫妻尚執有多張陳碧娥所簽發遭退票之支
    票。
五、本院得心證之理由：
１、兩造不爭執事項，並有前述之會算筆記、相關支票存根、銀
    行、郵局、農會帳戶之交易明細影本資料等附卷可稽，亦經
    周麗媜、陳碧娥證陳在卷可參，本院亦調閱前開98年度司票
    字第781號卷宗核屬相符，自可信為真正。
２、上訴人主張系爭本票只擔保經會算之18張支票之兌現，且因
    該些支票之兌現，系爭本票債權已不存在部分，被上訴人否
    認，抗辯如上，意指經會算之18張支票之兌現，係因支票發
    票人陳碧娥均於票期到前，再向周麗媜借貸以供票款之兌現
    ，屬新債清償，故經會算之18張支票之舊債務並未消滅，供
    擔保兌現之系爭本票債權自仍存在等語。經查，周麗媜與陳
    碧娥自90年起陸續有金錢借貸關係，雙方於95年6月12日會
    算彼此之債權、債務，確定尚有經會算之18張支票尚未兌現
    ，金額共370萬元，其支票債務之基礎關係本屬兩人間之借
    貸關係，周麗媜為求債務之清償，爰要求上訴人簽發交付系
    爭本票以為擔保，擔保範圍即係此370萬元之借貸，並藉經
    會算之18張支票為清償工具，被上訴人抗辯系爭本票並非特
    定擔保經會算之18張支票之兌現，自不違常情，上訴人如上
    執稱之不同主張，並不足採取。又按「因清償債務而對於債
    權人負擔新債務者，除當事人另有意思表示外，若新債務不
    履行時，其舊債務仍不消滅。」，民法第320條定有明文，
    係謂之新債清償。此部分，衡諸上訴人亦屬無據證明周麗媜
    與陳碧娥間對經會算之18張支票之清償，有以負擔新債消滅
    舊債之意思表示，從而，若經會算之18張支票，係陳碧娥對
    周麗媜以負擔新債務之方式清償時，自屬新債清償。綜上，
    系爭本票所擔保者，即為95年6月12日會算之周麗媜對陳碧
    娥基於借貸關係所生債權370萬元之清償，並以經會算之18
    張支票備為支付工具，倘此18張支票之兌現，係屬新債清償
    ，則舊債權自仍不消滅，從屬擔保之系爭本票債權自仍存在
    。惟周麗媜與陳碧娥間於95年6月12日會算之借貸債務是否
    消滅，論述於下。
３、卷查經會算之18張支票之兌現，除原審剔除其中一張，認已
    消滅債權確定外，其餘17張，金額共350萬元自最早者之發
    票日95年6月15日至最末者之發票日95年7月18日止，依周麗
    媜提出在卷自95年6月15日至95年10月30日匯款至陳碧娥甲
    存或乙存帳戶明細，總計為3,646,000元，且就各支票發票
    日同日均係匯入與各支票面額相等或相當之金額等情，則被
    上訴人抗辯陳碧娥為支票之兌現，有再向周麗媜借貸，屬新
    債清償之情事，容有所本。至上訴人所述陳碧娥係以同支票
    票額現金交付給周麗媜，經周麗媜帳戶轉匯至陳碧娥帳戶供
    支票兌現方式，殆異於常情，且迄無據證明屬實，自不足採
    取。此外，其中發票日為95年7月25日、票號BTA0000000、
    金額30萬元與另張發票日為95年7月31日、票號BTA0000000
    、金額30萬元之支票，上訴人雖又以，前者於兌現前，因發
    票人陳碧娥帳戶餘額仍有317,696元，且係此支票交換兌現
    後周麗媜才匯入30萬元，故此支票之兌現與周麗媜之匯款無
    關。又後者依發票人陳碧娥甲存（即支票）帳戶同日之餘額
    於周麗媜匯款前尚有241,425元，故周麗媜匯款至該帳戶中
    之10萬元，其中58,575元與支票之兌現無關；另周麗媜匯款
    20萬元至陳碧娥乙存帳戶中亦與此支票之兌現無關部分。除
    經被上訴人否認，且查，前述發票日95年7月25日之支票，
    於兌現交換前，發票人陳碧娥之支票帳戶內餘額固可支應，
    但於兌現交換後帳戶餘額為17,696元，則併與該支票兌現交
    換後接續之交易明細為同日由周麗媜匯入30萬元，續於7月
    31日又先後交換兌現支票款26,913元、49,358元，而餘額為
    241,425元，同日周麗媜又匯入10萬元，始得交換兌現前述
    發票日95年7月31日，金額30萬元之支票，並於同日該帳戶
    又提領現金3萬元，餘額為11,425元等情，足認被上訴人抗
    辯之周麗媜匯款係供前述二張支票兌現之新債清償，並不違
    於常理，且容係陳碧娥此段期間對票款之預作安排，否則陳
    碧娥應無法兌現其間之26,913元、49,358元票款。此外，陳
    碧娥支票帳戶餘額既不敷即將交換兌現之支票款，而有借貸
    之需，則周麗媜合於前述解釋之匯款借貸自符於情理，上訴
    人以事後匯借額多出票款額或係匯入非支票帳戶之陳碧娥其
    餘帳戶任指為與支票之兌現不相關，殆不適當，亦不足採取
    。
４、本院另比較兩造提出自95年6月15日至98年1月16日之匯款明
    細，計算陳碧娥及其女陳妙如帳戶匯款至被上訴人夫妻帳戶
    及含經會算之18張支票款370萬元共7,417,452元。而由周麗
    媜匯款至陳碧娥帳戶之金額共為23,961,644元，若加計被上
    訴人自行提出標記稱係周麗媜帳戶明細提示兌現之陳碧娥其
    餘支票款15,078,000元，則周麗媜帳戶匯出者仍有較上訴人
    前開有據之還款部分多出1,466,192元。委難憑認於95年6月
    12日經會算確定之支票債務350萬元部分能得清償。且上訴
    人所稱，周麗媜部分匯款至陳碧娥帳戶再轉匯至被上訴人帳
    戶，實係周麗媜假借陳碧娥名義借給被上訴人之款項，不應
    計入周麗媜與陳碧娥之借貸款部分，為被上訴人與周麗媜否
    認，亦屬無據證明，本院難予採取。至於保費部分，上訴人
    計算共683,030元，若得以充抵與周麗媜之借貸額，依前述
    計算，亦無得資為證明支票債務350萬元消滅之有力證據，
    故此部分就可參考之約略總帳言，亦不足為有利上訴人主張
    之認定。再者，上訴人所述若陳碧娥夫妻仍負欠周麗媜夫妻
    債務，為何98年8月8日之後，周麗媜家請上訴人施工加蓋樓
    頂鐵皮建物，工程款合計73,000元，不向上訴人夫妻主張抵
    債，還會支付5萬元現金及交付由周麗媜簽發發票日98年10
    月31日，金額23,000元之支票一紙予上訴人夫妻。故上訴人
    之妻陳碧娥懷疑周麗媜夫妻用智慧型的頭腦設下陷阱，用本
    票威脅、銀行明細來取財，補被上訴人的財務缺口部分，衡
    諸被上訴人所狀述陳碧娥係於98年7、8月間要求再向周麗媜
    借款未得，迄於9月後開始支票跳票後不出面處理等情，未
    見上訴人爭執，自堪認98年9月前周麗媜與陳碧娥猶有其他
    金錢之往來，亦無足據此即得反推陳碧娥已不負欠周麗媜任
    何債務，況上訴人之妻所疑之遭設陷阱等亦屬無據證明，從
    而，此部分亦無足資為有利上訴人主張之認定。
綜上，上訴人之主張自無足採取，原審以相同理由判決駁回上訴
人之訴，自係合法適當，上訴人上訴聲明請求廢棄此部分判決，
自係無理由，本院應予駁回。
六、本件為判決之事項已臻明確，兩造其餘攻擊、防禦方法，核
    不影響判決結果，爰不贅論，於此敘明。
結論：本件上訴無理由，並依民事訴訟法第436條之1第3項、第4
49條第1項、第78條，判決如主文。
中    華    民    國    100  年    1    月    20    日
                民事第三庭      審判長法  官  羅培昌
                                      法  官  尚安雅
                                      法  官  洪榮謙
以上正本係照原本作成。
本件當事人須以本判決適用法律顯有錯誤為上訴理由時，始得於
本判決送達後二十日內向本院提出上訴狀，如已於本判決宣示後
送達前提起上訴者，應於判決送達後十日內補具上訴理由狀及繕
本，並經本院許可後方得上訴最高法院。
中    華    民    國  100    年    1    月    20    日
                                      書記官  蔡亦鈞